【裁判字號】    94,勞上,37
【裁判日期】    950530
【裁判案由】    給付退休金
【裁判全文】
臺灣高等法院民事判決                  94年度勞上字第37號
上  訴  人  雷愛珠(Gloria Ho)
訴訟代理人  李漢中律師
被  上訴人  國防部軍備局採購中心
法定代理人  丙○○
訴訟代理人  乙○○
            甲○○
上列當事人間給付退休金事件，上訴人對於中華民國94年6月7日
臺灣臺北地方法院93年度勞訴字第169號第一審判決提起上訴，
本院於95年5月16日言詞辯論終結，判決如下：
    主  文
上訴駁回。
第二審訴訟費用由上訴人負擔。
    事實及理由
壹、程序方面：
一、上訴人於原審起訴，係請求被上訴人給付新臺幣（下同）2,
    132,538元，及自民國（下同）93年1月2日起至清償日止按
    年息5%計算之利息；於提起第二審上訴後，於94年7月1日民
    事上訴狀中聲明：被上訴人應給付上訴人2,132,538元，及
    自本件起訴狀繕本送達被上訴人之翌日（即93年10月22日）
    起至清償日止按年息5%計算之利息（見本院卷第7頁）。是
    上訴人就請求被上訴人給付之遲延利息部分有所減縮，而為
    訴之聲明之減縮，合於民事訴訟法第446條第1項但書、第25
    5條第1項第3款規定，應予准許，合先敘明。
貳、實體方面：
一、上訴人起訴主張：伊自58年1月1日起受僱於被上訴人前身即
    行政院駐美採購團軍事物資採購組（下稱採購組），原任職
    於交通組，嗣於58年4月1日改為擔任書記職務，迄87年7月1
    日改為乙類雇員新制，並於93年1月1日退休，退休時月薪為
    美金3,804元，週薪為美金887.6元，依外交部85年7月3日外
    （85）人一字第85304874號函所示，被上訴人應將伊改為乙
    類雇員受僱於被上訴人前之工作年資即自58年1月1日起至87
    年6月30日止之年資，予以併計核給退休金，總計被上訴人
    應給付伊之退休金為美金66,570元（即自58年起至67年止，
    每年以1個基數週薪計算；自68年起至77年止，每年以2個基
    數週薪計算；自78年起至92年止，每年以3個基數週薪計算
    ，總計美金66,570元），惟被上訴人於93年7月19日僅給付
    伊自87年7月1日起至92年12月31止按1年1個基數週薪計算共
    5年半年資之退休金即美金3,804元（嗣於93年9月24日補發
    美金1,077.8元，合計給付美金4,881.8元），尚短少給付伊
    美金62,766元（66,570–3,804=62,766），折合新臺幣2,13
    2,538元（以美金：新臺幣=1：33.976計算，元以下4捨5入
    ）等情，爰依民法第482條、勞動基準法（下稱勞基法）第5
    7條之規定及外交部85年7月3日外（85）人一字第85304874
    號函意旨，求為命被上訴人應給付伊2,132,538元，及自93
    年1月2日起至清償日止按年息5%計算之利息之判決。原審判
    決駁回上訴人全部請求，上訴人不服，提起上訴，並就請求
    被上訴人給付之遲延利息部分有所減縮，於本院聲明：(一)原
    判決廢棄。(二)被上訴人應給付上訴人2,132,538元，及自起
    訴狀繕本送達被上訴人之翌日（即93年10月22）起至清償日
    止按年息5%計算之利息。(三)願供擔保，請准宣告假執行。
二、被上訴人則以：上訴人係自86年起始為正式編制人員，且為
    駐美組雇員，並非國防部本部之聘僱人員，並無國防部所訂
    「國軍聘任及僱用人員管理規則」之適用，亦不適用依公務
    人員任用法第37條訂定之雇員管理規則（業於87年1月1日廢
    止）。又上訴人已領取自71年至87年間因聘僱人員互助補助
    金管理辦法結算之退休給與美金25,930.68元完畢，兩造並
    自88年起另簽新約，重新計算服務年資，而外交部上開函文
    僅併計起雇時薪級，與計算退休金年資無關，伊亦未規定得
    併計改為乙類雇員前之受僱年資，自無外交部上開函文規定
    之適用，伊並未短少給付上訴人退休金等語，資為抗辯，並
    於本院聲明：(一)上訴駁回。(二)如受不利判決，願供擔保，請
    准宣告免為假執行。
三、查上訴人係自58年1月1日起受僱於被上訴人前身即採購組，
    原任職於交通組，嗣於58年4月1日改為擔任書記職務，迄87
    年7月1日改為乙類雇員新制，並於93年1月1日退休。上訴人
    已領取自71年7月至87年6月間因聘僱人員互助補助金管理辦
    法結算之退休給與美金25,930.68元，兩造並自88年起另簽
    新約。又被上訴人並未將上訴人改為乙類雇員受僱前之工作
    年資即自58年1月1日起至87年6月30日止之年資併計核給退
    休金。上訴人退休時，月薪為美金3,804元，週薪為美金887
    .6 元，被上訴人共計給付上訴人退職金美金3,804元，嗣於
    93年9月24日補發給退休金美金1,077.8元，合計美金4,881.
    8元等事實，有國防部採購局駐美採購組條箋、國防部駐美
    採購組互助補助金發放明細表、被上訴人93年9月24日（93
    ）昇軸字第5816號令稿、行政院駐美採購服務團58年3月11
    日（58）軍府字第504號呈文、行政院駐美採購服務團58年4
    月15日（58）軍府字第525號呈文等件可稽（見原審卷(一)第6
    1至64頁、第23頁、第78頁），且為兩造所不爭執，自堪信
    為真實。
四、上訴人主張伊於58年1月1日起即受僱於被上訴人前身單位即
    採購組，嗣於58年4月1日改為擔任書記，迄87年7月1日又改
    為乙類雇員，並於93年1月1日退休，依外交部85年7月3日外
    （85）人一字第85304874號函所示，伊退休年資應就上開任
    職期間（自58年至92年）予以併計，惟被上訴人並未將伊自
    58年1月1日起至87年6月30日止之年資併計退休金，而伊退
    休時被上訴人僅給付美金4,881.8元（其中美金1,007.8元於
    93年9月24日補發），又伊雖領有美金25,930.680元之福利
    金，並非退休給與，則被上訴人應給付伊退休金美金66,570
    元，扣除伊已領取之退休金美金3,804元（上訴人就被上訴
    人嗣補發之美金1,077.8元，未列入扣除）部分，伊自得向
    被上訴人請求短付之退休金美金62,766元（66,570–3,804=
    62,766），若以1美元兌換33.976元新台幣則為新台幣2,132
    ,538 元（62,776×33.976=2,132,537.6元以下4捨5入下同
    ）；被上訴人則以前揭情詞置辯。經查：
  (一)外交部81年3月4日外（81）人一字第81305638號函（原法院
    93年北調字第376號卷第27至第32頁）示：「．．．說明二
    該函附件『駐外使領館暨駐外代表處（辦事處）雇員管理要
    點』雖同時列有甲、乙兩類雇員，但甲類雇員係為一時尚未
    能改依新制，即改依當地法令及薪資標準僱用之舊雇員而設
    ，基本上乃屬權宜措施，而非定制。定制為將此類雇員全部
    改依新制僱用成為乙類雇員三(一)(二)（略）(三)甲類雇員依新制
    改為乙類雇員後，應即辦理其原所參加之我國公務人員保險
    （公保）及駐外人員醫療保險退休手續，其任甲類雇員期間
    之退職金，亦計至其甲類雇員身分終止之日，由本部一次核
    發結清，改任乙類雇員後之退職金，則自改任日起悉依當地
    法令辦理」。查上訴人受僱於被上訴人至71年間，國防部頒
    布「聘雇人員互助補助金管理給付辦法（原審卷(一)第25、26
    頁，嗣於71年7月1日更名為聘僱人員互助補助基金管理給付
    規定），依該辦法（規定）第2條明定：「互助補助基金來
    源：以相對基金方式，由本組（採購組）及聘雇員每月各出
    20美元，本組經費來源在採購作業費項下，以發放雇員獎金
    方式結報，雇員則自每月薪金項下扣除」，第4條第1項規定
    ：「在組連續工作3年（含）以上經核定退休或離職之雇員
    按其本人等所應得之互助補助金本息全數1次發給」，嗣於
    87年7月1日上訴人改任乙類雇員，被上訴人即依前揭外交部
    外（81）人一字第81305638號函及上開互助補助基金管理給
    付規定，結算上訴人自71年7月至87年6月之年資，核給上訴
    人美金25,930.68元，此有採購組條箋、互助補助（基）金
    發放明細表（原審卷(一)第61、62頁）在卷可考，足見上訴人
    於改任乙類雇員前之年資，業經被上訴人予以結算，並給付
    互助補助基金完畢在案。
  (二)上訴人雖辯以上開互助補助基金係福利金，並非伊之退職或
    退休金云云。惟前揭互助補助基金管理給付規定第1條即明
    示該給付規定之目的：「為激發聘雇人員長期留組工作意願
    ，安定工作情緒，提高工作士氣，保障雇員離職退休，而訂
    定本辦法」，再者國防部制頒「採購局駐美採購組管理作業
    規定執行工作重點及宣導事項」第7項規定：「以往雇員退
    （離）職時，國採組發放『互助補助金管理規定』之變相離
    職補助，應即廢除，自新制實施日起計，不溯及既往，受僱
    雇員若符合本規定退（離）職條件，將可依服務年資申領退
    職金」（原審卷(一)第60頁），可見前揭互助補助金管理給付
    規定係為保障雇員離職退休而訂定，其實質應為退休（職）
    金給付之規定，又該退休（職）金給付之規定，係採儲金制
    ，由受僱人自行負擔（提撥）部分退休或退職給付，則前揭
    互助補助金管理給付規定由上訴人負擔部分金額，亦無礙於
    其為退休金或退職金之性質，上訴人所為上開抗辯，自不足
    取。
  (三)按勞工工作年資自受僱之日起算，適用本法前之工作年資，
    其資遣費及退休金給與標準，依其當時應適用之法令規定計
    算，當時無法令可資適用者，依各該事業單位自訂之規定或
    勞雇雙方之協商計算之，適用本法後之工作年資，其資遣費
    及退休金給與標準，依第17條及第55條規定計算，為勞基法
    第84條之2所明文規定。本件上訴人於勞基法實施前即受僱
    於被上訴人，迄71年間被上訴人頒布上開聘僱人員互助補助
    基金管理給付規定前，兩造並未協商計算退休金事宜，依上
    開規定，上訴人主張應將58年1月1日其任職日起至71年6月
    30日之年資併入退休金計算，即非有據，不應准許。另自71
    年7月至87年6月上訴人任職期間，因上訴人改為乙類雇員，
    被上訴人已依其所制定之互助補助基金管理規定，結算上訴
    人此期間之年資，被上訴人依上開規定，給付上訴人與退休
    （職）金同性質之互助補助基金，上訴人此部分之退休（職
    ）金請求，即因被上訴人結算後清償而消滅，上訴人請求再
    將此部分列入年資併計退休金，亦非有據，不應准許。又此
    部分之年資既經被上訴人結算清償，則上訴人計算其退休金
    之年資，即應自87年7月1日起算，迄上訴人93年1月1日退休
    ，核計年資5年6個月，依被上訴人制頒之採購局駐美採購組
    雇員管理作業規定第11章退職金申領第18條：「採購組應於
    次年度預算編製作業，同時檢討僱用雇員工作服務達法定年
    齡65歲，應依法辦理退職人數，及符合屆退申領退職金所需
    額度，併納匡計迭報，俾據實依法核發，退職金計算按雇員
    屆退時之級等薪俸（不含保險費、年終獎金、福利等），即
    單一薪俸數額，按其工作服務年資，依下列標準核發退職金
    ：一服務滿1年至10年者，每年予1星期薪資．．．（以下略
    ）」，上訴人退休時之月薪為美金3,804元，週薪為美金887
    .6 元（3,804÷30×7=887.6），此為兩造所不爭執，信屬
    實在。被上訴人先給付上訴人退休金美金3,804元，嗣又補
    足美金1,077.8元共美金4,881.8元，此有被上訴人93年9月
    24日（93）昇軸字第5816號函（原審卷(一)第63頁）在卷可考
    ，亦為上訴人所不爭執，信屬實在，則此部分金額之退休金
    業給經被上訴人清償完畢，上訴人就此部分再為起訴請求，
    殊非有理，自不應准許。
    要之，上訴人自58年1月1日起至71年6月30日間因勞基法實
    施前，被上訴人並未頒布有關退休（職）金之辦法或規定，
    兩造亦未為任何有關退休（職）金之約定，上訴人自不得請
    求此部分之退休金；上訴人自71年7月1日起至87年6月30日
    止，因被上訴人已制頒前揭聘僱人員互助補助基金規定，被
    上訴人依此規定給付上訴人退職金美金25,930.68元；上訴
    人再請領此部分退休（職）金，即非有理；另上訴人自87年
    7月1日起至93年1月1日止，被上訴人已依採購局駐美採購組
    雇員管理作業規定，給付上訴人退休（職）金4,881.8元，
    經上訴人受領完畢無訛，則上訴人已無退休（職）金可供請
    求，上訴人請求被上訴人給付58年至67年計美金8,876元、
    68年至77年計美金17,752元、78年至92年計美金39,942元共
    美金66,570元扣除被上訴人已給付之退休金美金3,804元，
    尚短少給付美金62,766元（新台幣2,132,538元）云云，殊
    非有理，不應准許。
  (四)至於外交部85年7月3日外（85）人一字第85304874號函（原
    法院93年度北調字第376號卷第10頁至第12頁）說明一項下
    ：「為兼顧駐外使館乙類雇員受僱前相關經歷，並利駐外館
    處延攬具相關工作經驗之乙類雇員，本部將自（85）年7月1
    日起於駐外館處乙類雇員受僱時採計其受僱前之經歷，其標
    準為：(一)雇員受僱前曾任駐外館處『部僱雇員』之工作年資
    ，均予以併計(二)雇員受僱前曾任其他國內外公私機構（包括
    在本部任職）相當職務之工作年資，每3年折算外館雇員年
    資1年，至多提敘5級，至各館處現有之乙類雇員亦適用上述
    標準提敘」。因上訴人自71年7月至87年6月間之年資業經被
    上訴人予以結算後給付實為退休（職）金為互助補助基金美
    金25,930.68元，理由已見前述，則上訴人請求退休金之年
    資應自87年7月1日起算，87年7月1日以前之年資已經結算後
    清償，自不生與87年7月1日以後年資併計之問題，上訴人執
    上開外交部函件為請求併計87年7月1日以前年資，殊非有理
    ，自不足取。
五、綜上所述，上訴人依民法第482條、勞基法第57條之規定及
    外交部85年7月3日外（85）人一字第85304874號函示，請求
    被上訴人給付退休金差額美金62,766元（折合新台幣2,132,
    538元）及自起訴狀繕本送達翌日（93年12月22日）起至清
    償日止，按年息5%計算之利息，為無理由，自不應准許。原
    審為上訴人敗訴之判決，並駁回其假執行之聲請，理由雖有
    不同，惟結論並無二致，仍應予維持。上訴意旨指摘原判決
    不當，求予廢棄改判，為無理由，應予駁回。
六、本件事證已臻明確，上訴人聲請本院函外交部查詢外交部前
    揭外（85）人一字第85304874號函示是否分指年資併計及提
    敘薪級二項不同標準，而為退職年資併計之規定？抑或工作
    年資併計係用於計算提敘起僱時薪級，因與本件待證事實無
    必要關聯，即無調查之必要，兩造其餘攻擊防禦方法及其他
    未經援用之證據，經斟酌尚無礙於本院前述之認定，無一一
    論究之必要。
七、據上論結，本件上訴為無理由，判決如主文。
中    華    民    國    95    年    5     月    30    日
                  勞工法庭審判長法  官  黃騰耀
                                法  官  李媛媛
                                法  官  許文章
正本係照原本作成。
如不服本判決，應於送達後20日內向本院提出上訴書狀，其未表
明上訴理由者，應於提出上訴後20日內向本院補提理由書狀（均
須按他造當事人之人數附繕本）上訴時應提出委任律師或具有律
師資格之人之委任狀；委任有律師資格者，另應附具律師資格證
書及釋明委任人與受任人有民事訴訟法第466條之一第一項但書
或第二項（詳附註）所定關係之釋明文書影本。
中    華    民    國    95    年    6     月    6     日
                                書記官  陳明俐
附註：
民事訴訟法第四百六十六條之一（第一項、第二項）：
對於第二審判決上訴，上訴人應委任律師為訴訟代理人。但上訴
人或其他法定代理人具有律師資格者，不在此限。
上訴人之配偶、三親等內之血親、二親等內之姻親，或上訴人為
法人、中央或地方機關時，其所屬專任人員具有律師資格並經法
院認為適當者，亦得為第三審訴訟代理人。


司法院資訊處製作；財團法人民間司法改革基金會備份。
